【裁判字號】    99,簡上,801
【裁判日期】    991231
【裁判案由】    恐嚇
【裁判全文】
臺灣桃園地方法院刑事判決             99年度簡上字第801號
公  訴  人  臺灣桃園地方法院檢察署檢察官
上  訴  人  陳美鳳
即  被  告
選任辯護人  林清漢律師
上列上訴人即被告因恐嚇案件，不服本院中華民國99年8 月30日
99年度桃簡字第1614號第一審簡易處刑判決（聲請簡易判決處刑
案號：98年度偵字第19726 號），本院管轄之第二審合議庭判決
如下：
    主  文
上訴駁回。
    事  實
一、陳美鳳與李鴻鉅間存有債務關係，因不堪李鴻鉅委請王能武
    、曾允武催討，竟基於恐嚇危害安全之犯意，於民國97年10
    月24日中午12時29分許，以其持用之行動電話，傳送「鴻鋸
    學長我在比利小雞末期招黑道恐嚇是因我哥哥放棄不保護我
    比利小雞14年來沒有黑道覬覦完全是哥哥在哥哥脾氣火爆如
    果你派去的人擦槍走火你要急要意氣用事別說我沒先提醒你
    至少打聽一下我哥實力再衝動而我哥也向我要了你公司及家
    的住址了這是你希望的嗎」之有加害身體、財產意涵之簡訊
    內容予李鴻鉅，李鴻鉅獲悉簡訊內容後心生畏懼，因而具狀
    提起告訴始悉上情。
二、案經李鴻鉅訴由臺灣桃園地方法院檢察署檢察官偵查後，聲
    請簡易判決處刑。
    理  由
一、證據能力說明
  (一)被告陳美鳳審判外不利於己之陳述有證據能力。理由：按被
    告之自白，非出於強暴、脅迫、利誘、詐欺、疲勞訊問、違
    法羈押或其他不正之方法，且與事實相符者，得為證據。被
    告陳述其自白係出於不正之方法者，應先於其他事證而為調
    查。該自白如係經檢察官提出者，法院應命檢察官就自白之
    出於自由意志，指出證明之方法。刑事訴訟法第156 條第1
    項、第3 項分別定有明文。本院查，被告於準備程序、審判
    期日對於檢察官所提出其偵查中陳述筆錄之證據能力均不爭
    執，本院亦查無明顯事證足認司法警察、檢察官於製作該等
    筆錄時，有對被告施以法所禁止之不正方法等情事，是被告
    審判外之不利己之陳述筆錄係出於其任意性所製作，具證據
    能力。
  (二)告訴人即證人李鴻鉅審判外之偵訊筆錄有證據能力。按證人
    、鑑定人依法應具結而未具結者，其證言或鑑定意見，不得
    作為證據，刑事訴訟法第158 條之3 定有明文。又所謂「依
    法應具結而未具結者」，係指檢察官或法官依刑事訴訟法第
    175 條之規定，以證人身分傳喚被告以外之人到庭作證，或
    雖非以證人身分傳喚到庭，而於訊問調查過程中，轉換為證
    人身分為調查時，此時其等供述之身分為證人，則檢察官、
    法官自應依同法第186 條有關具結之規定，命證人供前或供
    後具結，其陳述始符合同法第158 條之3 規定，而有證據能
    力；若檢察官或法官非以證人身分傳喚而以告發人、告訴人
    、被害人或共犯、共同被告身分傳喚到庭為訊問時，其身分
    既非證人，即與「依法應具結」之要件不合，縱未命其具結
    ，純屬檢察官或法官調查證據職權之適法行使，當無違法可
    言。是以，告訴人李鴻鋸於偵查中係以「告訴人」身分應訊
    ，其身分既非偵查中之「證人」，即與「依法應具結」之要
    件不合，其證據能力之有無，自應以是否符傳聞之例外而定
    。又依該審判外之偵訊陳述筆錄所示，告訴人李鴻鋸於陳述
    當時被告均有在場聽聞，且於訊問完畢後檢察官另問及在場
    之人包含被告有無意見，被告答稱：「沒有」，顯已給予被
    告對質詰問之機會，此符合大法官解釋字第582 號解釋意旨
    ，又無其他證據證明此一陳述有何外部可信性欠缺之情事，
    因而符合刑事訴訟法第159 條之1 第2 項之規定，該審判外
    陳述有證據能力。
  (三)另卷內之刑事告訴狀、行動電話簡訊翻拍之畫面、被告於97
    年10月24日下午4 時23分許以電子郵件傳送給告訴人之郵件
    網頁列印資料，及被告提出之辯護狀所檢附之相關文件資料
    ，核屬書證性質，復與本案事實具有自然關聯性，亦無事證
    足認有違背法定程序或經偽造、變造所取得之情事，均認有
    證據能力。
二、上訴人即被告上訴意旨略以：因與告訴人有債務糾紛，告訴
    人派王能武、曾允武恐嚇討債，其兄陳明枝脾氣火爆，為免
    事態擴大及彼此和諧，才會傳送事實欄所示之簡訊，希望告
    訴人停止恐嚇、騷擾行為，伊係基於「關心」並無恐嚇之犯
    意云云。
三、惟查：
  (一)被告陳美鳳如何於事實所載之時間，以行動電話傳送所示簡
    訊內容予告訴人李鴻鉅乙節，業據被告迭於偵查及本院審理
    時坦承不諱，核與告訴人所指證之情節相符，且有行動電話
    簡訊翻拍之畫面附卷（參臺灣桃園地方法院檢察署98年度他
    字第1636號卷第140 頁至第141 頁）可佐，應甚明確，堪予
    認定。而告訴人獲悉該則簡訊後，因此感到害怕等情，業據
    其於偵查及本院審理時證述明確（參同上他字卷第95頁、本
    院99年度簡上字第801 號卷第53頁）。
  (二)被告雖以前詞置辯，惟按刑法第305 條之恐嚇罪，係指單純
    以將來加害生命、身體、自由、名譽、財產之事，恐嚇他人
    致生危害於安全者而言。而所謂恐嚇不以明示之語言或文字
    為限，尚包括暗示性之語言文字或行為舉止在內。查，本件
    被告所傳簡訊之內容，雖未明示其旨但依一般人之認知，係
    影涉將危害財產、身體之意甚明，凡人接獲此等文字訊息，
    依常情心生畏懼乃理之必然，且被告亦自承其胞兄陳明枝「
    脾氣火爆」、「人面很廣、認識很多朋友」，此與告訴人即
    證人李鴻鉅於本院審理時證稱：被告之胞兄陳明枝江湖味很
    重、被告公司跳票只要有人討債，他都會請他哥哥出面處理
    ，他哥哥有黑道勢力，伊接獲該簡訊後會感到害怕等語（參
    同上本院卷第52頁反面、第53頁）大致相符，可見告訴人接
    獲該則簡訊後的確會聯想到被告有可能會將其公司及住家給
    其具有黑道勢力的胞兄，進而以侵害身體、財產之不法侵害
    手段阻止繼續討債，因此感到害怕，要甚明確。就此，被告
    另辯稱：在該簡訊開頭已經表明：「我在比利小雞末期招黑
    道恐嚇是因為我哥哥放棄不保護我」，既然其兄已經不再保
    護，如何可以透過此則簡訊威脅告訴人，然被告係將該則簡
    訊前半段單獨、割裂觀察，被告是否有恐嚇之意、該簡訊內
    容是否會令人感到威脅、害怕，應觀以前後文義，以此段文
    字觀之，亦可解讀為：「我哥哥有比黑道更大的勢力」，再
    搭配簡訊後段「哥哥脾氣火爆」、「別說我沒先提醒你至少
    打聽一下我哥實力再衝動」、「而我哥也向我要了你公司及
    家的住址了這是你希望的嗎」，自然足以使人產生若繼續要
    債，被告具有比黑道勢力更大之胞兄將找告訴人之聯想，是
    其辯解為卸責之詞，不可採信。再本案告訴人係於98年4 月
    10 日 提起告訴乙節，有其所提出之告訴狀上之收文章可證
    （參臺灣桃園地方法院98年度他字第1636號卷第1 頁告訴狀
    ），辯護人質疑何以告訴人遲延近半年才提告，根本未感到
    害怕，然被害人選擇是否提起告訴，及提起告訴時點之原因
    多端，不能因被害人未立即提起告訴即謂其未受到侵害，尤
    以告訴人於本院審理時業已結證稱：當時係委託法律事務所
    向被告催討債務，並不知道事務所指派何人、以何種手段催
    討；接獲簡訊後有去請教公司法律顧問及法律事務所律師，
    當時聽從建議至警局「備案」，因仁慈且一直希望被告能還
    債，故並未立即提告，嗣發覺被告涉嫌以詐欺之手法向伊借
    錢，才會聽從律師建議一起就本件恐嚇部分犯行提告等語綦
    詳，可見其未立即提起告訴之原因在於念及過往情誼，且不
    希望事態擴大影響被告還款，告訴人基於此一緣由未立即提
    告核與常情無違，不能執此曲解為告訴人未感到害怕。且告
    訴人已經委託事務所處理本件債權債務，其於接獲簡訊後感
    到害怕亦向事務所承辦人員陳述此一事實，即便未阻止事務
    所人員繼續討債，亦與是否感到害怕無絕對必然之關係，告
    訴人就此亦證稱：與事務所簽約到期後就沒有繼續續約等詞
    ，足證其未要求王能武等人停止繼續要債係囿於該契約關係
    所致，不能因此推論告訴人收到簡訊當下不會感到害怕。另
    辯護人質疑何以告訴人陳稱收到簡訊當下有報案，何以無法
    提出任何報案三聯單，然備案係指的是犯罪行為尚未發生，
    向警方請求記錄備查，告訴人明確證稱當時係向警局「備案
    」，自無「報案三聯單」可言，是辯護人前揭質疑前提事實
    有誤，自無法據此認定告訴人前述指證不實。
  (三)再被告及其辯護人一再辯陳傳送該則簡訊之目的係出於「善
    意提醒」，並提出傳送簡訊完後，當日下午另行寄發予告訴
    人之電子郵件列印資料為證。然告訴人於本院審理時業已明
    確證稱：收到該則簡訊後認為係被告要求伊不要再來討債，
    否則其兄會有加害之舉動，因此感到害怕等語（見本院卷第
    55頁），可證至少就告訴人而言根本不會感受到任何「善意
    的關心」，而刑法上之故意係指：行為人在認知所有客觀構
    成要件情狀下，實現該構成要件犯罪事實之意欲，其與犯罪
    之動機乃不同層次之問題，犯罪動機為何，充其量僅為量刑
    之參考，即便出於良善之動機，亦不能阻卻主觀構成要件之
    成立。以本案而言，客觀上被告既已親自撰寫並傳送該則簡
    訊，而該則簡訊內容又暗示其胞兄具有黑道實力，並提及「
    打聽一下我哥實力再衝動」、「已經要你公司及家的住址了
    這是你希望的嗎？」等一般人觀之具有恫嚇、威脅性之字眼
    ，該簡訊又絲毫未提及任何「關心」之語，是其傳送簡訊當
    下，應可認知將造成告訴人心裡受到威脅、感到害怕，竟仍
    執意為之，故其具有恐嚇之直接故意，要甚明確，況其於本
    院審理時坦承傳送簡訊目的之一在於希冀阻止告訴人不理性
    之討債行動，自有藉此則簡訊提醒告訴人其兄行事容易衝動
    ，如果再討債將有無法控制之危害，讓告訴人因而心生畏懼
    不再討債之動機與可能，此均足以顯示其主觀上具恐嚇之不
    法故意。被告雖提出之上揭電子郵件用以證明其主觀不具恐
    嚇之故意，然該則郵件傳送時間為97年10月24日下午4 時23
    分許，距離簡訊發送時間相隔約4 小時，其內容、語氣雖較
    為和緩，但絲毫並未提及或解釋任何該則簡訊之事，且該郵
    件收件者除告訴人外，亦有其他人，既然如其所言此郵件係
    基於解釋該則簡訊而來，即具有特定且僅為告訴人一人所知
    之目的，何須再將此郵件傳送給其他人，被告雖辯解稱：該
    電子郵件所載「我的姪子與我哥哥的家人也是受害者，面對
    王先生一再的騷擾，他們會有何反應，自然不是我這小女子
    可以控制的」，即在解釋該簡訊係出於關心，然此亦可顯示
    被告希冀告訴人不要再為不理性的討債，否則該結果非被告
    所能控制，進以暗示其兄可能會因此與告訴人發生衝突，從
    此段文字看來並無任何解釋之意，反而，更有可能是被告不
    堪告訴人之催討，基於憤怒之情緒傳送該則簡訊後，事後深
    覺不妥，才又另行寄發該電子郵件給告訴人，惟已無解於恐
    嚇犯行之成立，是被告及辯護人前開辯解，不足憑採。
  (四)至被告及辯護人所提出之債權債務關係證明，及本案發生前
    被告寄送給告訴人之電子郵件資料，僅能證明兩人間的確產
    生債務糾紛，與本案被告是否出於恐嚇之犯意、告訴人是否
    因此害怕之爭點無涉，自無由據為有利於被告之認定，附此
    敘明。
四、核被告陳美鳳所為，係犯刑法第305 條恐嚇危害安全罪。原
    審以被告犯行明確，審酌被告不思以理性方式尋求解決與告
    訴人間之債務糾紛，竟以加害生命之事恐嚇被害人，致被害
    人心生畏懼，其行為顯有不該，兼衡其犯罪之動機、目的、
    手段、智識程度、素行、所生危害程度，與犯後否認犯行等
    一切情狀，依刑法第305 條、第41條第1 項前段、刑法施行
    法第1 條之1 第1 項、第2 項前段，就被告所犯上開之罪，
    逕以簡易判決，判處拘役30日，併諭知易科罰金之折算標準
    。核其認事用法均無不當，量刑亦稱妥適，應予維持。被告
    上訴意旨指摘原判決違誤，求予撤銷改判，為無理由，應予
    駁回。
據上論斷，應依刑事訴訟法第455 條之1 第1 項、第3 項、第36
8 條，判決如主文。
本案經檢察官黃俊華到庭執行職務。
中    華    民    國    99    年    12    月    31    日
                  刑事第六庭  審判長  法  官  錢建榮
                                      法  官  黃翊哲
                                      法  官  陳德池
以上正本證明與原本無異。
不得上訴。
                                      書記官  李玉華
中    華    民    國   100    年    1     月    3     日

司法院資訊處製作；財團法人民間司法改革基金會備份。
